【裁判字號】    90,易,307
【裁判日期】    900731
【裁判案由】    詐欺
【裁判全文】
臺灣基隆地方法院刑事判決                            九十年度易字第三七號
    公  訴  人  臺灣基隆地方法院檢察署檢察官
    被      告  甲○○
右列被告因詐欺案件，經檢察官提起公訴（九十年度偵字第一一一一號），本院判決
如左：
    主  文
甲○○無罪。
    理  由
一、公訴意旨略以：被告甲○○明知未經設立登記，不得以公司名義經營業務或為其
    他法律行為，竟意圖為自己不法之所有，於民國（下同）八十一年十一月二十三
    日，向頂通實業有限公司（下稱頂通公司）訛稱渠係未經設立登記之「仟基有限
    公司」（下稱仟基公司）負責人，欲以仟基公司名義和頂通公司簽立工程合約書
    ，由頂通公司承包仟基公司所經營之黃金海餐廳等娛樂事業店舖閉路電視、攝影
    機等設備之訂購、安裝工程，致頂通公司誤信確有仟基公司存在，其施作債權可
    得確保，而同意簽約施作，嗣工程完工後，頂通公司向被告請款時，被告僅支付
    部分款項，尚欠新台幣（下同）三十七萬零六百元拒絕給付，頂通公司不得已提
    起民事訴訟，因不知情而仍以仟基公司為民事被告，被告甲○○竟在該民事訴訟
    事件一、二審審理中（台灣基隆地方法院八十三年度訴字第九七號、台灣高等法
    院八十四年度上字第一五二五號），連續多次以仟基公司名義出具答辯狀，迄台
    灣高等法院八十五年三月十三日判決頂通公司勝訴為止，皆偽以仟基公司名義為
    訴訟上之法律行為，嗣後頂通公司執該民事確定判決聲請法院強制執行時，始發
    現根本無仟基公司存在，頂通公司始知受騙，因認被告甲○○涉犯刑法第三百三
    十九條第一項之詐欺取財罪嫌。
二、按犯罪事實應依證據認定之，無證據不得推定其犯罪事實；又不能證明被告犯罪
    者，應諭知被告無罪之判決，刑事訴訟法第一百五十四條、第三百零一條第一項
    前段分別定有明文；又認定不利於被告之事實，須依積極證據，苟積極證據不足
    為不利於被告事實之認定時，即應為有利於被告之認定，更不必有何有利之證據
    。此之所謂證據，須確屬能為被告有罪之證明，而無瑕疵可指者，始足當之；再
    者，犯罪事實之認定，應憑證據，如未能發現相當證據，或證據不足以證明，自
    不能以推測或擬制之方法，以為裁判基礎；又所謂認定犯罪事實之證據，係指足
    以認定被告確有犯罪行為之積極證據而言，而認定犯罪事實所憑之證據，雖不以
    直接證據為限，間接證據亦包括在內，然而無論直接或間接證據，其為訴訟上之
    證明，須於通常一般人均不致有所懷疑，而得確信其為真實之程度，始得據之為
    有罪之認定（最高法院二十九年度上字第三一Ｏ五號、四十年度臺上字第八六號
    、七十六年度臺上字第四九八六號判例意旨參照）。復按刑法第三百三十九條第
    一項之詐欺罪，須行為人主觀上有不法所有之意圖，客觀上有詐術行為之實施，
    始能成立，申言之，要以一方有不法取得財物之意思，進而實施欺罔之行為，致
    使他方因該欺罔行為，至表意有所錯誤，結果而為財產上之處分行為，致受損害
    ，始足當之。
三、本件公訴人之認被告甲○○涉犯刑法第三百三十九條第一項詐欺取財罪嫌，係以
    被告甲○○利用未經設立登記之仟基公司名義與告訴人頂通公司簽約，由頂通公
    司承包仟基公司所經營之黃金海餐廳等娛樂事業店舖閉路電視、攝影機等設備之
    訂購、安裝工程，並積欠工程款三十七萬零六百元未付，被告甲○○顯有為自己
    不法所有之意圖及施用詐術行為為主要論據，固非無見。然訊據被告甲○○，堅
    決否認有何犯行，並辯稱：伊確曾於七十六年間成立「仟基有限公司」經營冷凍
    豬肉外銷生意，惟不久公司即倒閉，七十九年左右遭經濟部撤銷公司登記。八十
    一年間，頂通公司負責人乙○○至基隆市○○路十八號伊住處延攬生意，經洽商
    後與之簽約訂購閉路電視、攝影機等設備安裝在伊所開設之黃金海餐廳等娛樂事
    業店舖內，總工程款高達一百五十七萬二千八百元，另有追加工程款四十五萬餘
    元，原工程款已全部付清，剩部分追加工程款雙方尚有爭執，故經頂通公司提起
    民事訴訟，伊於簽約之際曾向乙○○說明仟基公司已結束營業等情，並欲以私人
    名義與頂通公司簽約，然因乙○○堅持要以公司名義簽約，伊始於合約書上簽寫
    仟基公司名稱，但未加蓋公司章，僅蓋自己私章，且留下自己住處地址供乙○○
    聯絡，伊並無為自己不法所有之意圖等語。
四、經查：被告甲○○確曾於七十七年一月十九日經台北市政府建設局核准設立「仟
    基有限公司」，迄八十年三月二十五日經撤銷公司登記之事實，有公司基本資料
    查詢表一張在卷可稽，堪認被告甲○○於八十一年十一月二十三日以仟基公司名
    義與頂通公司簽訂本件工程合約書之際，仟基公司確已不存在。然被告以不存在
之仟基公司名義與告訴人簽約，其客觀行為固有施用詐術使告訴人陷於錯誤而錯
    估簽約對象經濟實力之嫌，惟其主觀上是否即具有為自己不法所有之意圖？非無
    深究餘地。按本件工程合約款原簽訂金額高達一百五十七萬二千八百元，追加工
    程款計四十五萬八千九百元，有工程合約書及估價單各一份在卷可稽，並經證人
    乙○○（頂通公司負責人）到庭證述甚明，被告辯稱全部款項均已付清，證人乙
    ○○則證稱尚欠原工程尾款三萬零四百元及追加工程款三十四萬零二百元未付，
    辜不論本件被告是否尚欠原工程款尾款三萬零四百元及追加工程款三十四萬零二
    百元未付，就客觀而言，被告若於簽約之際即具有為自己不法所有之意圖，則其
    何須於簽約後猶支付高達一百五十餘萬元之工程款並於工程合約書上留下自己實
    際居住之基隆市○○路十八號地址供告訴人進行催討？更何況證人乙○○亦到庭
    證稱當時被告確有開設多家店面，都是給小孩子玩的電動玩具店，伊去安裝閉路
    電視、攝影機等設備時，有些店已經擺設電動玩具，有些店還在裝潢等語（詳見
    本院九十年六月十九日訊問筆錄），更足見被告與告訴人簽約之際，確實意在為
    自己所開設之店面裝設必要設備供日後經商使用，非在憑白詐取告訴人之財物以
    獲取不法轉售利益，凡此跡證均足讓本院形成被告非有為自己不法所有意圖之合
    理懷疑。按債務人於債之關係成立後，如有未依債之本旨履行民事債務之情形，
    在一般社會經驗上可能之原因甚多，縱令是出於惡意不為履行，茍無足以證明其
    在債之關係發生時，自始即具有不法所有意圖之積極證據，亦僅能令負民事之遲
    延給付責任，依刑事訴訟法第一百五十四條之規定，尚不得據此債信違反之客觀
    事態，而推定債務人自始即有詐欺取財之犯意。本件客觀上既查無積極且令人無
    疑之證據足證被告於簽約之際即有為自己不法所有之意圖，縱其客觀上以不存在
    之公司名義與告訴人簽約（違反公司法部分已逾追訴時效而未據起訴），亦屬告
    訴人得另以其他民事請求權訴請被告清償之民事債務問題，尚難僅因事後債務不
    履行之結果推測被告自始有詐欺之故意。是核被告所為，顯與刑法詐欺罪之成立
    要件未合，此外復查無其他積極證據足以證明被告有何詐欺犯行，被告之犯罪既
    屬不能證明，爰依法為無罪判決之諭知。
據上論斷，應依刑事訴訟法第三百零一條第一項，判決如主文。
本案經檢察官劉嶽承到庭執行職務。
中      華      民      國     九十     年      七      月    三十一    日
                                    臺灣基隆地方法院刑事第三庭
                                          法  官    蔡  佳  玲
右正本證明與原本無異。
對於本件判決如有不服，應於收受送達後十日內，向本院提出上訴書狀，上訴於臺灣
高等法院，並按他造當事人之人數附具繕本。
                                          書記官    張  堅  國
中      華      民      國     九十     年      八      月      六      日
附錄論罪法條


司法院資訊處製作；財團法人民間司法改革基金會備份。
